---
title: "Delitos Costa Rica"
author: "Wagner Chacón Ulate"
format: 
 html: 
  toc: true
editor: visual
---

## introducción: 

Esta es una pagina web creada para el curso GF 0604, que pretende crear un análisis de datos a través de un gráfico de pastel. En este caso, se usan los datos de delitos cometidos en Costa rica en 2022, extraídos del Ministerio de Seguridad. 


En un “trabajo invisible”, para crear un gráfico de cualquier tipo, hay que cargar varios paquetes y librería, especiales para este uso. Usaremos dos:  

- Plodly 
- tidyverse
- DT

```{r}
#| label: libreria 1 
#| include: true 
#| echo: false
#| warning: false

  library(plotly)
```

```{r}
#| label: libreria 2
#| include: true
#| echo: false 
#| warning: false

library(tidyverse)
```

```{r}
#| echo: false
2 * 2
```

```{r}
#| label: libreria 3 
#| include: true
#| echo: false
#| warning: false

library(DT)
```

## Obtención de datos de delitos de Costa Rica

Se carga una lista de estos delitos en dataframe, para una mejor comprensión y manejo de los datos.

```{r}
#| label: delitos CR 
#| include: true
#| echo: false 
#| warning: false

delitos_2022 <-
  read_delim(
    file = "https://raw.githubusercontent.com/gf0604-procesamientodatosgeograficos/2023-i/main/datos/oij/estadisticas-policiales/estadisticaspoliciales2022.csv"
  )
```

## Tabla de datos:

En esta tabla, se muestran los delitos del dataframe. Se pueden cambiar la cantidad de datos a mostrar y tiene una barra de busqueda para un uso sencillo.

```{r}
#| label: Tabla delitos CR 
#| include: true
#| echo: ffalse 
#| warning: false

delitos_2022 |>
  datatable(
    options = list(
      pageLength = 15,
      language = list(url = '//cdn.datatables.net/plug-ins/1.10.11/i18n/Spanish.json')
    )
)
```

Pero, si lo que necesitamos es una tabla por prrovincia, podemos crearla y usarla. Esta no se ve, asi que creamos un dataframe para que sea interpretada. Cambiamos algunos nombres de las columnas del nuevo dataframe y con eso trabajamos apartir de aqui.

```{r}
#| label: tabla provincias 
#| include: true
#| echo: false 

tabla_frecuencias_delitos_2022_provincias <- table(delitos_2022$Provincia)
```

```{r}
#| label: dtf delitos provincias
#| include: true
#| echo: false 
#| warning: false

delitos_2022_provincias <- as.data.frame(tabla_frecuencias_delitos_2022_provincias)
```

```{r}
#| label: columnas
#| include: true 
#| echo: false 
#| warning: false

delitos_2022_provincias <-
  delitos_2022_provincias |>
  rename(Provincia = Var1, Frecuencia = Freq)
```

## Porcentajes de delitos por provincia.

En el dataframe, no vienen calculados los porcentajes de delitos ocurridos en las siete provincia. Para ello, se calcula este porcentaje.

```{r}
#| label: calculo 
#| include: true 
#| echo: true
#| warning: false

delitos_2022_provincias$Porcentaje <-
  100 * delitos_2022_provincias$Frecuencia / sum(delitos_2022_provincias$Frecuencia)
```

```{r}
#| label: grafico 
#| include: true
#| echo: false 
#| warning: false

grafico_pastel_ggplot2 <-
  delitos_2022_provincias |>
  ggplot(aes(x = "", y = Porcentaje, fill = Provincia)) +
  geom_bar(stat = "identity", width = 1) +
  coord_polar("y", start = 0) +
  theme_void() +
  labs(title = "Porcentaje de delitos cometidos en 2022 por provincia",
    subtitle = "Fuente: OIJ") +
  scale_fill_discrete(name = "Provincia") +
  geom_text(
    aes(label = paste0(round(Porcentaje, 1), "%")),
    position = position_stack(vjust = 0.5),
    color = "black",
    size = 5
  ) 
```

```{r}
#| label: despliegue
#| include: true
#| echo: false 
#| warning: false

  grafico_pastel_ggplot2
```
